ACORDAO-COMPLETO-2519174

ACÓRDÃO 850/2022 ATA 5/2022 - SEGUNDA CÂMARA

VISTOS, relatados e discutidos estes autos pensão civil instituída por José Pedro Teixeira, ex-servidor da Universidade Federal de Goiás, em favor de Helton Felipe Maschietto Teixeira (filho) , Liemar Rosa Silveira de Souza (companheira) e Pedro Henrique Camilo Teixeira (filho inválido) , cujo ato concessório foi submetido a este Tribunal para exame de legalidade e registro.
ACORDAM os Ministros do Tribunal de Contas da União, reunidos em Sessão da Segunda Câmara, diante das razões expostas pelo Relator, nos termos dos arts. 71, inciso III, da Constituição Federal, 1º, inciso V, e 39, inciso II, da Lei 8.443/1992, 259 e 260 do Regimento Interno do Tribunal de Contas da União, em:
9.1 considerar ilegal o ato de concessão da pensão civil instituída por José Pedro Teixeira em favor dos interessados nominados no subitem 3.1 (peça 8) , negando-lhe registro; 
9.2 dispensar a devolução dos valores recebidos de boa-fé, nos termos do Enunciado 106 da Súmula da Jurisprudência deste Tribunal; 
9.3 determinar ao ente responsável pelas concessões que, no prazo de trinta dias contados da ciência, disponibilize a este Tribunal, por meio do Sistema e-Pessoal, comprovantes das datas em que os interessados tomaram conhecimento deste Acórdão, conforme art. 21, inciso I, da IN-TCU 78/2018;
9.4 dar ciência deste Acórdão ao órgão responsável pela concessão, informando que o teor integral da deliberação poderá ser obtido no endereço eletrônico www.tcu.gov.br/acordaos.

PENSÃO CIVIL. Atos de Pensão civil da unidade emissora Universidade Federal de Goiás, enviados ao TCU pela unidade de controle interno CONTROLADORIA-GERAL DA UNIÃO para fins de análise e julgamento.

Segunda Câmara

Universidade Federal de Goiás.

3. Interessados/Responsáveis:
3.1. Interessados: Helton Felipe Maschietto Teixeira (XXX.933.101-XX); Liemar Rosa Silveira de Souza (XXX.868.011-XX); Pedro Henrique Camilo Teixeira (XXX.813.541-XX).

13.1. Ministros presentes: Augusto Nardes (na Presidência), Aroldo Cedraz e Antonio Anastasia (Relator).
13.2. Ministros-Substitutos presentes: Marcos Bemquerer Costa e André Luís de Carvalho.

ANTONIO ANASTASIA

Trata-se de ato de concessão de pensão civil, instituída por José Pedro Teixeira, ex-servidor da Universidade Federal de Goiás, em favor de Helton Felipe Maschietto Teixeira (na condição de filho) , Liemar Rosa Silveira de Souza (na condição de companheira) e Pedro Henrique Camilo Teixeira (na condição de filho inválido) .
2.	Reproduzo a seguir, com ajustes de forma, o teor principal da instrução conclusiva lavrada no âmbito da Secretaria de Fiscalização de Integridade de Atos e Pagamentos de Pessoal e Benefícios Sociais (Sefip) , cujas conclusões foram endossadas pela direção da unidade técnica e pelo Ministério Público de Contas (peças 10 a 12) :
 (...) 
EXAME TÉCNICO
3.	Este Tribunal, ao apreciar os atos de aposentadoria inseridos no TC Processo 027.789/2020-9, exarou o Acórdão 9173/2020-TCU-Segunda Câmara, da lavra do Ministro Substituto André Luís de Carvalho, considerando o exame dos atos prejudicados por perda de objeto, ante o falecimento dos interessados, fazendo determinação para que a Sefip priorizasse a análise do ato de pensão deixada pelo ex-servidor José Pedro Teixeira, ante indícios de irregularidade no pagamento de rubrica judicial, sem informações sobre sua natureza (peça 3) . O referido ato foi autuado neste TC, que ora se examina.
4.	Consta do ato de concessão de pensão a inclusão na base de cálculo da pensão da rubrica denominada 10289-DECISÃO JUDICIAL N TRAN JUG AP, no valor de R$ 275,14. Trata-se de vantagem pessoal paga com base na Orientação Normativa 86/1991/SAF, que concedeu o auxílio-alimentação na forma de Vantagem Pessoal Nominalmente Identificada-VPNI aos servidores amparados pelo art. 243 da Lei 8.112/1990, com o intuito de resguardar o direito dos servidores regidos pela CLT, já que a Lei 8.112/1990 não previa tal benefício. 
5.	Sobre o auxílio-alimentação, a Lei 8.460/1992 dispõe:
	Art. 22:
    O Poder Executivo disporá sobre a concessão mensal do auxílio-alimentação por dia trabalhado, aos servidores públicos federais civis ativos da Administração Pública Federal direta, autárquica e fundacional. (Redação dada pela Lei nº 9.527, de 1997) .           
 (...) 
                  § 3º O auxílio-alimentação não será:                 
                 a) incorporado ao vencimento, remuneração, provento ou pensão.
6.	Deste modo, não há amparo legal para a inclusão da parcela em comento.  
7.	Destaque-se que a sentença judicial proferida no Processo 0007415-40.2003.4.01.3500, que cuidou da manutenção da vantagem, transitou em julgado em 26/10/2012 (peça 7) , o que impede este Tribunal de determinar sua supressão.  (Grifei) .
8. 	O laudo médico pericial do pensionista Pedro Henrique Camilo Teixeira atesta que sua invalidez é anterior ao óbito do instituidor (anexo do ato) .
CONCLUSÃO
9.	Em razão do exposto e tendo em vista as análises realizadas no ato de concessão de aposentadoria de José Pedro Teixeira, esta Unidade Técnica considera que o ato em tela deve receber a chancela de ilegalidade e ter negado o registro por esta Egrégia Corte em razão da inclusão da parcela judicial no cálculo da pensão, contrariando o parágrafo 3º, alínea 'a', do art. 22 da Lei 8.460/1992. Contudo, tal pagamento está amparado pelo manto da coisa julgada.
10.	Destaque-se que a análise deste processo levou em conta os dispositivos da Resolução TCU 315/2020.
PROPOSTA DE ENCAMINHAMENTO
11.	Ante o exposto, com fundamento no art. 71, inciso III, da Constituição Federal, no art. 1º, inciso V, e art. 39, incisos I e II, da Lei 8.443/1992, no art. 260, §§ 1º e 2º, do Regimento Interno do Tribunal de Contas da União, propõe-se:
	a) considerar ilegal e negar o registro do ato inicial de pensão civil em favor de Helton Felipe Maschietto Teixeira (CPF XXX.933.101-XX, Liemar Rosa Silveira de Souza CPF XXX.868.011-XX) e Pedro Henrique Camilo Teixeira (CPF XXX.813.541-XX) ;
	b) dispensar a devolução dos valores indevidamente recebidos até a data da ciência do acórdão que vier a ser prolatado, com base no Enunciado 106 da Súmula da Jurisprudência do TCU;
	c) determinar à Universidade Federal de Goiás, com fundamento no art. 45 da Lei 8.443/1992 e no art. 4º, inciso I, da Resolução TCU 315/2020, que:
	d) informe aos interessados o teor do acórdão que vier a ser prolatado, encaminhando ao TCU, no prazo de trinta dias, comprovante da data de ciência pelos interessados, nos termos do art. 4º, § 3º, da Resolução-TCU 170/2004.
É o Relatório.

não há

Procurador Marinus Eduardo De Vries Marsico.

PENSÃO CIVIL. UFG. INCORPORAÇÃO INDEVIDA, AOS PROVENTOS, DE VERBA DE AUXÍLIO-ALIMENTAÇÃO. VEDAÇÃO EXPRESSA NA LEI 8.460/1992. ILEGALIDADE. NEGATIVA DE REGISTRO. PAGAMENTO AMPARADO POR DECISÃO JUDICIAL TRANSITADA EM JULGADO. IMPOSSIBILIDADE DE DETERMINAÇÃO PARA INTERRUPÇÃO DOS PAGAMENTOS. CIÊNCIA.

PENSÃO CIVIL (PCIV)

Secretaria de Fiscalização de Integridade de Atos e Pagamentos de Pessoal e de Benefícios Sociais (Sefip).

Trata-se de ato de pensão civil instituída por José Pedro Teixeira, ex-servidor da Universidade Federal de Goiás, em favor de Helton Felipe Maschietto Teixeira (na condição de filho) , Liemar Rosa Silveira de Souza (na condição de companheira) e Pedro Henrique Camilo Teixeira (na condição de filho inválido) , submetido a este Tribunal para fins de registro.
2.	Conforme visto no Relatório, a fase de instrução concluiu, em posições convergentes, pela ilegalidade do ato, tendo em vista a inclusão nos proventos da parcela "10289-DECISÃO JUDICIAL N TRAN JUG AP", relativa à incorporação da verba auxílio-alimentação.
3.	A ilegalidade do pagamento decorre da vedação expressa contida no art. 22, §3º, alínea "a", da Lei 8.460/1992, segundo a qual o auxílio-alimentação não será incorporado ao vencimento, remuneração, provento ou pensão.
4.	Em face do trânsito em julgado da decisão judicial que ordenou o pagamento, a unidade técnica assinala a impossibilidade de este Tribunal determinar a interrupção do pagamento da parcela inquinada.
5.	Dessarte, a instrução propõe, com o endosso do Ministério Público de Contas, a negativa de registro ao ato, sem determinação corretiva.
6.	Feito esse breve relato, expresso minha concordância com as análises e conclusões dos pareceres, que adoto como razões de decidir.
7.	De fato, a jurisprudência desta Corte de Contas é pacífica no sentido de que decisões judiciais não obrigam o registro do ato concessório de aposentadoria ou pensão, mas, em respeito à coisa julgada, impedem este Tribunal de determinar a interrupção do pagamento das verbas impugnadas. Entre os múltiplos precedentes nessa linha, rememoro os seguintes enunciados de jurisprudência selecionada:
A decisão judicial não condiciona o mérito da apreciação das concessões de aposentadorias e pensões pelo TCU, mas apenas a expedição de determinações que afetem os pagamentos devidos aos inativos e pensionistas (Acórdão 3206/2017-TCU-Primeira Câmara; relator: Ministro Benjamin Zymler) ;
A existência de decisão judicial transitada em julgado assegurando a manutenção de pagamento considerado ilegal pelo TCU impede a expedição de determinação em sentido contrário. Subsiste, entretanto, a prerrogativa do Tribunal de apreciação do respectivo ato sujeito a registro, conforme seu juízo, no exercício de sua jurisdição administrativa, de forma independente das demais instâncias. (Acórdão 12463/2020-TCU-Primeira Câmara; relator: Ministro-Substituto André Luís de Carvalho) 
O TCU pode promover apreciação de mérito pela ilegalidade de ato de pessoal, em posição contrária ao decidido pelo Poder Judiciário, sem, contudo, determinar a suspensão do pagamento, na medida em que a concessão se encontra protegida por decisão judicial transitada em julgado. (Acórdão 9416/2016-TCU-Segunda Câmara; relator: Ministro Vital do Rêgo) .
	Do exposto, VOTO por que seja aprovado o Acórdão que ora submeto a este Colegiado.
TCU, Sala das Sessões, em 8 de março de 2022.
ANTONIO ANASTASIA 
Relator